【裁判字號】    98,上,54
【裁判日期】    980811
【裁判案由】    拆屋還地等
【裁判全文】
臺灣高等法院臺中分院民事判決            98年度上字第54號
上  訴  人
即被上訴人  乙○○○○○○
訴訟代理人  彭火炎律師
複  代理人  丁○○
訴訟代理人  張玉琳律師
被  上訴人
即  上訴人  財團法人私立親民技術學院
法定代理人  甲○○
訴訟代理人  魏順華律師
上列當事人間請求拆屋還地等事件，兩造對於中華民國97年11月
27日臺灣苗栗地方法院96年度訴字第210號第一審判決各自提起
上訴，本院於98年7月28日言詞辯論終結，判決如下：
    主  文
兩造之上訴均駁回。
第二審訴訟費用由兩造各自負擔。
    事實及理由
甲、程序方面
    按訴狀送達後，原告不得將原訴變更或追加他訴；但擴張或
    減縮應受判決事項之聲明者，不在此限；民事訴訟法第255
    條第1項第3款定有明文。查上訴人即被上訴人乙○○○○○
    ○（以下簡稱林家紅）於原審起訴時原聲明求為：被上訴人
    即上訴人財團法人私立親民技術學院（以下簡稱親民技術學
    院）應將坐落苗栗縣頭份鎮○○段246地號如地籍圖謄本（
    見原審第一卷第7頁）所示斜線部分面積400平方公尺土地之
    地上建物拆除，並將土地返還林家紅。嗣訴狀送達親民技術
    學院後，於民國（下同）96年10月11日原審審理中具狀將上
    揭聲明變更為：親民技術學院應將坐落苗栗縣頭份鎮○○段
    246地號如原審判決附圖（下稱附圖）所示A-B-C-D-E-F-G-A
    連接線所示粉紅色（即甲）、位置面積705.72平方公尺土地
    ，C-H-I-L-D-C連接線所示綠色（即乙）、位置面積83.07平
    方公尺土地及I-J-K-L-I連接線所示藍色（即丙）、位置面
    積1.25平方公尺土地之地上建物拆除，並將土地返還林家紅
    ，核屬擴張其應受判決事項之聲明，揆諸前揭規定，應予准
    許，合先敘明。
乙、實體方面
一、上訴人即被上訴人林家紅方面：
(一)、緣坐落苗栗縣頭份鎮○○段246地號土地為伊所有（下稱系
    爭土地），相鄰之同段47地號土地方為親民技術學院所有。
    親民技術學院未經伊同意，占用伊所有系爭土地興建圖書資
    訊館大樓（下稱圖資大樓）、機車道及護欄等地上物（下稱
    系爭地上物）。經測量結果如附圖所示甲部分圖資大樓占用
    面積705.72平方公尺、乙部分機車道占用面積為83.07平方
    公尺、丙部分護欄占用面積為1.25平方公尺，親民技術學院
    共計無權占用伊所有系爭土地790.04平方公尺。至伊於88年
    間雖擔任親民技術學院董事，伊之配偶陳勻岳（原名陳冠樺
    ）亦擔任親民技術學院董事長，曾參與董事會決議興建系爭
    地上物之計畫，然董事會僅為決策機關，學校校長所領行政
    科室方為行政事項之執行單位，故親民技術學院董事會雖決
    議同意興建系爭地上物，實際興建事項係由董事會授權校長
    延聘專業人員規劃執行之，伊並未參與系爭地上物實際興建
    事宜。另親民技術學院雖稱系爭土地上早有機車停車場，此
    與伊是否同意系爭地上物越界建築係屬二事，親民技術學院
    上開主張或可稱親民技術學院早有占用系爭土地之實，尚不
    足據以臆測陳勻岳指定將系爭地上物一部分興建於系爭土地
    上，伊亦未曾同意無償提供系爭土地與被告使用，伊亦未授
    權陳勻岳處理系爭土地，本件更與民法第169條表見代理之
    規定無涉。
(二)、又伊係於96年1月間路過親民技術學院學校時，發現伊所有
    系爭土地上置有大型機具，續於春節期間前往該地附近拜拜
    時，經詢獲悉親民技術學院學校在系爭土地上作道路施工，
    經聯絡當地斗煥坪派出所警員到場，員警告知最好申請測量
    後再作報案筆錄，伊即於96年2月26日向苗栗縣頭份地政事
    務所申請鑑界，再前往派出所製作筆錄申告親民技術學院侵
    占系爭土地；後經地政事務所通知於同年3月20日前往實地
    施測埋樁，並於3月22日檢附複丈成果圖函覆，伊始確知親
    民技術學院有本件越界占用系爭土地之情事，自無民法第79
    6條知越界而不即提出異議之情事。況若伊早知悉系爭地上
    物越界占用系爭土地，豈有多年恁置不問，直至伊配偶陳冠
    樺經教育部解職約7年後始提出異議之理？另機車道及護欄
    非系爭圖資大樓建築結構之一部分，與民法第796條越界建
    築之規定，其建築物必為房屋不符，伊自得請求單獨拆除返
    還。
(三)、再親民技術學院無權占用伊所有系爭土地，面積高達790.04
    平方公尺，伊本於所有權人地位請求親民技術學院返還土地
    ，原屬所有權之正當行使，殊不因無權占有人於占有土地上
    興建地上物耗資多寡、占用土地面積大小或拆除有無礙越界
    建物之結構安全而有歧異。縱令系爭地上物有相當面積須遭
    拆除，亦係無權占有使用他人土地者，於所有權人依法主張
    權利時所應容受之當然結果，伊之請求未逾越必要範圍。況
    系爭土地於83年間每坪價值約新臺幣（下同）12萬元，伊未
    執意請求拆除系爭地上物，亦多次提議願將系爭土地以每坪
    10萬元（總價約系爭地上物造價之10分之1）價售親民技術
    學院，然屢遭親民技術學院拒絕。又系爭土地未收編為學校
    用地，伊收回系爭土地後得與同段245、242地號土地一併使
    用，且四周毗鄰他人所有之同段240、241、243地號等土地
    ，且系爭土地南邊原毗鄰國有之既有道路（即同段第247、2
    49地號），可對外通行無礙，是伊之請求並無以損害親民技
    術學院為主要目的，而有違反誠信原則或權利濫用之情。為
    此，爰依民法第767條物上請求權之法律關係提起本訴，並
    聲明求為判命親民技術學院應將坐落系爭土地上如附圖所示
    A-B-C-D-E-F-G-A連接線所示粉紅色（即甲）位置面積705.7
    2平方公尺土地、C-H-I-L-D-C連接線所示綠色（即乙）位置
    面積83.07平方公尺土地及I-J-K-L-I連接線所示藍色（即丙
    ）位置面積1.25平方公尺土地之地上物拆除，並將土地返還
    林家紅之判決。並陳明願供擔保以宣告假執行。
二、於本院補充陳述：
(一)、原判決認林家紅於89年2月間究竟是否已知悉系爭圖資大樓
    占用土地，而未即時提出異議之部分：
  1.查知悉親民技術學院圖資大樓之興建，與知悉親民技術學院
    圖資大樓係越界建築、係越界興建於林家紅所有土地之上，
    係屬二事。又林家紅於原審期日係陳述，89年2月24日固經
    通知至現場指界，但並未實際至土地邊界指界，無法知悉親
    民技術學院建築是否有越界，且更說明當時土地情形係「如
    調查表所記載是三邊，東邊係與親民技術學院土地連接，南
    邊係與為登記土地連接因無法實地設立界標」、說明指界情
    形則係「僅是以就地籍圖指界而未設立界標，林家紅並未實
    際至土地邊界指界」，自不足據認林家紅於89年2月間確有
    到土地現場指界、以及林家紅確已知親民技術學院有在系爭
    土地上建築圖資大樓。又查系爭土地與同段第245號土地，
    係二筆不同土地，原審未查，誤認另筆第245號土地為系爭
    土地，進而推認林家紅知悉系爭土地之正確位置及界址，自
    不足採。又林家紅擔任親民技術學院董事會董事，陳冠樺任
    董事長，與證人丙○○於原審之證述是否與事實相符，應無
    相涉；此外，林家紅於原審已陳明丙○○之證述應屬誤記，
    實際上，林家紅並未到場，而係由陳冠樺送交印章至親民技
    術學院辦公室用印，此由林家紅在親民技術學院並無辦公室
    配置足證，並請求傳訊證人陳勻岳（林家紅之夫）以證明之
    。至證人丙○○於本院98年2月26日期日，對於何人交付林
    家紅印章、係在何處交付印章、當天調查是否兩造土地一起
    調查等情，並未證述清晰。
  2.按98年1月23日公布、同年7月23日施行之修正後民法第796
    條之1前段固規定「土地所有人建築房屋逾越地界，鄰地所
    有人請求移去或變更時，法院得斟酌公共利益及當事人利益
    ，免為全部或一部之移去或變更」，惟查系爭第土地地目為
    旱，使用分區為山坡地保育區之土地，依非都市土地使用管
    制規則附表一各種使用地容許使用項目表第五項所列，依法
    應作：(一)農作使用、(二)農舍、(三)農業設施、(四)畜牧設施、(五)
    養殖設施、(六)水源保護及水土保持設施、(七)採取土石、(八)農
    業使用、(九)休閒農業設施、(十)公用事業設施、(十一)臨時堆置收
    納營建剩餘土石方、(十二)水庫、河川淤泥資源再生利用臨時處
    理設施等12項目之使用，親民技術學院竟建築系爭樓層高達
    九層之資訊大樓於該土上，違反非都市土地使用管制規則所
    定使用限制，破壞國家土地資源保護，則屬違反公益法令於
    先，不受保障，自無首開修正後民法第796條之1前段規定之
    適用，林家紅自仍得訴請拆除。
(二)、原判決認定系爭圖資大樓部分之拆除，可視為以損害他人為
    主要目的而構成權利濫用之部分：
  1.查林家紅以所有權人地位，請求親民技術學院返還無權占有
    土地，雖使親民技術學院所有房屋有相當面積須遭拆除，但
    此原係無權占有使用他人土地者所應容受之當然結果，且其
    無權占用之面積愈大，於返還時獲致之不利益相對愈多，不
    因無權占有人所之興建工程費之多寡而有歧異。故自不因親
    民技術學院越界占用他人土地面積多寡、拆除有無礙及越界
    建物之結構安全而有所岐異，或進而害及林家紅物權本權之
    行使。再者，林家紅於收回系爭地目為旱、使用分區為山坡
    地保育區之土地後，非但得依上揭非都市土地使用管制規則
    所規定之項目，作合法經濟效益使用；且系爭土地西北側之
    同段第245號、面積2731.22平方公尺土地，及再西側之同段
    第242號、面積1639.06平方公尺土地二筆，皆屬林家紅所有
    ，四周毗鄰他人所有之土地，亦無無法為使用之情事，上開
    三筆合計5201.82平方公尺之土地，更可接連使用，則使用
    利益更非原審所認以土地公告現值計算價值162萬3156元而
    已。姑不論系爭土地於83年間每坪即值約12萬元，林家紅迭
    次提議系爭土地願以每坪10萬元價售親民技術學院卻遭拒，
    系爭土地係屬農牧用地，依法應作農牧等使用，親民技術學
    院竟違反上開非都市土地使用管制規則所定使用限制而建築
    系爭資訊大樓於其上，破壞國家土地資源保護，於法不應受
    保障，然原審未予審酌。是林家紅所為本件請求，原屬權利
    之正當行使，尚未逾越必要之範圍。
  2.至系爭土地西北側之同段245號土地，該土地既仍經登記為
    林家紅所有，林家紅依法即得行使所有權能。又縱親民技術
    學院提出另案判決，主張該土地業經認定已屬其所有為真實
    ，惟另位於系爭土地西側之同段242號、面積1639.06平方公
    尺土地，亦屬林家紅所有，林家紅本得依系爭土地南側之同
    段247地號、249地號之國有道路用地土地，連接系爭土地及
    上揭242號二筆土地為使用，並無無法為使用之情事。親民
    技術學院主張系爭土地無法為通常使用，與事實不符。另依
    建築線指示申請書圖所示，親民技術學院校門係原經核准興
    建於系爭土地之北邊，而與系爭土地東西中心線略相平行方
    向之位置上，今親民技術學院擅自將校門往西邊移建，致將
    系爭土地包圍於校園園區之內，並反主張系爭土地須經其學
    校校門始可進出，林家紅無法有效使用，更殊違誠信。
(三)、系爭機車道、護欄並非系爭圖資大樓建築之一部，林家紅請
    求拆除亦非權利濫用。
    觀諸卷附苗栗縣政府88栗建管頭字第48號建照執照及88栗建
    管頭字第231號使用執照，其上並無護欄、機車道之核准，
    親民技術學院主張護欄、機車道係與系爭圖資大樓一體成形
    ，而為圖資大樓之一部，與卷附資料不合。且機車道使用上
    、結構上均與圖資大樓整體構造無關，護欄部分更係僅為維
    護機車道上機車行駛之安全，若將該機車道與護欄拆除，對
    圖資大樓建物並無影響，業經結構技師即證人辛○○於原審
    到庭證述甚詳；足證機車道、護欄並非系爭圖資大樓建築之
    一部。再依上揭建照執照及使用執照所為記載，系爭圖資大
    樓地下層本係規劃以及核准作為防空避難室使用，並非於申
    請之初即係申請作機車停車位置（室）之使用，則親民技術
    學院將所核准防空避難室使用之地下一層改作機車停車室使
    用，並於本件將其建物違規使用之結果，引稱圖資大樓北側
    、南側出入口打開以及東側面牆不得拆除，否則機車無從出
    入，林家紅請求拆除顯權利濫用等語，委無可採。
四、被上訴人即上訴人財團法人私立親民技術學院（下稱親民技
    術學院）方面：
(一)、查系爭土地於親民技術學院興建系爭地上物前，原無償供與
    親民技術學院作為機車停車場之用，林家紅就其土地使用狀
    況知之甚詳。又系爭地上物興建計畫事先經親民技術學院董
    事會通過，計劃書亦送交董事會核定，而林家紅當時為學校
    董事，其配偶陳冠樺則為董事長，就系爭地上物之規劃設計
    、發包建造及系爭地上物實際興建地點在上開機車停車場及
    其下方空地，知之甚詳；且依系爭地上物之原始套繪圖、建
    築執照及使用執照觀之，系爭地上物申請建築基地均為親民
    技術學院名下之土地，並未占用系爭土地，然建築師戊○○
    自承其於系爭地上物興建之初未以親民技術學院名義申請鑑
    界，亦未於放樣時與親民技術學院、營造廠三方會勘以作最
    後位置之確認，足認其係依照林家紅之配偶陳冠樺之指示認
    定興建位置，其2人於規劃設計之初即知悉系爭地上物占用
    系爭土地，而未完全興建在建築執照上所載建物坐落之土地
    ，否則稽諸建築慣例，系爭地上物理應不致於占用系爭土地
    高達百分之95之面積。再系爭地上物之興建位置與方位係由
    陳冠樺決定，林家紅就系爭地上物將占用其所有系爭土地，
    未曾異議或終止親民技術學院使用，自亦可認其默示同意親
    民技術學院繼續使用系爭土地，否則不會在知悉系爭地上物
    越界建築近10年後始提出異議。又縱認林家紅未曾表示同意
    ，惟系爭地上物興建位置係其配偶陳勻岳（原名陳冠樺）所
    指定，而陳冠樺向來代理林家紅處理與親民技術學院間土地
    買賣事宜，並代為收受親民技術學院交付林家紅之買賣價金
    ，則親民技術學院自可合理信賴陳勻岳有權代理林家紅同意
    系爭地上物坐落系爭土地，符合民法表見代理之要件。
(二)、次查，系爭土地於89年間曾由地政機關進行地籍圖重測，林
    家紅當時曾至現場指界，其對系爭土地範圍知之甚詳，而當
    時親民技術學院已完成系爭圖資大樓地下1層與地上1層之建
    築工程，並在進行地上2層至9層之建築工程。且林家紅擔任
    親民技術學院董事會董事，參與系爭地上物興建工程之相關
    決議，加以系爭地上物興建時，圖資大樓已占用系爭土地百
    分之85之面積，林家紅顯已知悉系爭地上物越界占用系爭土
    地；復參酌其名下毗鄰親民技術學院之土地非只有系爭土地
    ，其在未經鑑界之情況下即知系爭地上物係占用系爭土地，
    顯見其確有知悉越界建築卻不即時異議之情事，迨親民技術
    學院花費鉅資及時間建造完竣後，方請求拆除系爭地上物，
    自有民法第796條前段「鄰地所有人知其越界而不即提出異
    議，不得請求移去」規定之適用，林家紅自不得請求拆除系
    爭地上物。
(三)、再查系爭地上物之機車道及護欄與圖資大樓一體成形，有客
    觀上輔助圖資大樓之使用性、功能性關聯，參諸主管機關所
    核發建築執照檢附之建築設計圖，清楚可見機車道及護欄為
    建築結構之一部分，並於建竣後，併列於使用執照之使用範
    圍內，而非列於附屬建物之雜項執照，足見機車道及護欄均
    可認屬圖資大樓之一部分，林家紅不得單獨請求拆除。況林
    家紅自系爭地上物之機車道及護欄闢建初始，即知悉其使用
    系爭土地而未異議，其間長達9年之久，客觀上親民技術學
    院已具合理之確信，足認其同意親民技術學院使用系爭土地
    作為機車引道及護欄之用，故縱認林家紅亦應適用權利失效
    原則，始合乎誠信原則，是關於林家紅拆除系爭機車道及護
    欄此部分之請求，亦無理由。
(四)、末查系爭地上物造價逾3億，然系爭地上物占用系爭土地部
    分之訴訟標的價額僅92萬，相較之下已甚為懸殊。而若依林
    家紅請求拆除附圖所示甲、乙、丙3部分，已建造完竣之系
    爭地上物將被切割成3區塊，拆除面積多達整體建物面積百
    分之42，連結之樑柱結構將遭破壞，不僅減損建物之經濟價
    值，亦嚴重影響建築結構而危及建物安全，並損及親民技術
    學院學校學生使用該建物之受教權益，且使四周屬親民技術
    學院所有之特定目的事業用地，使用上多所不便，更遑論系
    爭土地業經林家紅設定抵押權，並於90年10月5日遭法院假
    扣押執行在案，使用收益及處分價值已受限。準此，林家紅
    請求拆除系爭地上物、行使權利對親民技術學院造成之損害
    極大，而自己取得之利益極小，自屬權利濫用等語，資為抗
    辯，並聲明求為：駁回林家紅於原審之請求及假執行之聲請
    。並陳明如受不利判決，願供擔保以免為假執行。
五、親民技術學院於本院補充陳述：
(一)、關於林家紅主張親民技術學院應拆除系爭圖資大樓之請求部
    分，除引用於原審提出之主張及陳述外，並主張：
  1.查林家紅之配偶陳冠樺，於96年間代表林家紅出面，指稱親
    民技術學院越界建築，且初始至地政事務所申請系爭土地鑑
    界，此有頭份鎮頭份地政事務所96年2月27日送達親民技術
    學院之土地複丈定期通知書為憑。然林家紅名下所有之土地
    ，與親民技術學院相毗連者，不僅系爭土地而已，何以林家
    紅在未經鑑界之情況下，即知系爭圖資大樓占用其系爭246
    地號土地？除非其及陳冠樺初始即知圖資大樓坐落在系爭土
    地上，始會逕行申請針對該土地鑑界，其理至明。又觀以苗
    栗縣頭份地政事務所96年11月12日頭地二字第0960007503號
    函檢附之地籍圖重測地籍調查表，足徵林家紅於89年2月24
    日系爭土地實地定界址時，已到場指界，並於89年8月4日復
    向地政事務所補正其姓名。則其至系爭地號土地指界時，自
    能因親民技術學院就系爭圖資大樓地上2層至9層尚續行施工
    ，而輕易發現其土地遭人越界建築。再證人丙○○於原審97
    年8月5日期日稱「辦理系爭土地重測地籍調查表時，有問是
    否要到現場，原告（林家紅）認不用到現場指界，現場使用
    狀況她很清楚」之證詞，亦堪佐證林家紅知悉系爭土地之使
    用情況，及親民技術學院有越界建築之情。另依苗栗縣政府
    97年9月5日檢送核發88栗建頭字第231號使用執照原卷中，
    系爭地上物地下一樓、地上一樓東、西、南及北向立面照片
    ，88年9月間系爭圖資大樓四周已為建築工地、其上僅有沙
    土，全無樹林，則林家紅辯稱因系爭土地上均為樹林，無從
    發現有興建系爭地上物云云，委不足取。從而原判決認定林
    家紅於89年2月間已事實上知悉系爭圖資大樓占用系爭土地
    ，而當時系爭圖資大樓地上第2層至地上第9層尚在建築中，
    其即能提出異議，而未提出，待系爭圖資大樓完成數年後，
    始請求拆除，應有民法第796條前段不得請求移去或變更建
    築之適用等情，殊無違誤。
  2.查系爭土地為旱地目、使用分區為山坡地保育區、使用地類
    別為農牧用地，與建地目可供建築建物，以供自用或出售而
    獲取經濟或商業利益不同，且已設定抵押借款及遭假扣押執
    行在案，事實上均難有效利用，且位於親民技術學院之校園
    內，其四周均屬親民技術學院所有之特定目的事業用地等情
    ，則即使林家紅取回該系爭地號土地，誠難想像有人願意承
    租或購買坐落於校園內、又無法建造建物使用之土地！至於
    系爭土地毗連之同段24 5地號（重測前為珊珠湖段九芎林小
    段45-1地號）係親民技術學院向林家紅所購買，並付訖價金
    ，林家紅交付予親民技術學院使用，僅該245地號土地屬農
    牧用地，依法尚不能過戶登記在親民技術學院名下，而設定
    最高限額抵押權以資擔保，有本院94年度重上字第42號確定
    判決可憑，則林家紅主張：該245地號為其所有，系爭（246
    地號）土地收回後可與之整體開發或利用乙節，尚與事實有
    間。準此，林家紅因權利行使所能利用系爭土地之經濟效益
    非大，反之，系爭圖資大樓設遭拆除，造價3、4億元之建物
    必致毀損而不堪使用，除建物之經濟價值受影響外，更損及
    學生使用該建物之受教權益，其本件之請求，應為權利濫用
    ，堪可認定。
  3.按「土地所有人建築房屋逾越地界，鄰地所有人請求移去或
    變更時，法院得斟酌公共利益及當事人利益，免為全部或一
    部之移去或變更。」為98年1月23日公布、同年7月23日施行
    之民法第796條之1第1項前段所明定。且依物權編施行法第8
    條之3之規定，前揭規定，於民法物權編修正施行前土地所
    有人建築房屋逾越地界，鄰地所有人請求移去或變更其房屋
    時，亦適用之。本件退步言之，即使如上訴人所主張不符民
    法第796條及權利濫用之規定者，則考量系爭圖資大樓耗費
    數億元，且供莘莘學子使用，有其教育上之使用目的等公共
    利益，亦應免為移去或變更，則上訴理由請求拆除，同難採
    酌。
(二)、關於林家紅請求親民技術學院應就系爭機車道及護欄一併拆
    除返還部分，除引用於原審提出之抗辯及陳述外，並補陳：
  1.查系爭坡道（附圖所示乙機車道及丙護欄）本為系爭圖資大
    樓之建築結構一部分，並於建竣後併列於使用執照之使用範
    圍內，非附屬建物之雜項執照，而民法第796條所謂越界建
    築，其建築物固必為房屋，故林家紅應不得就其請求單獨拆
    除返還。再者，依證人辛○○於原審97年7月8日證稱：系爭
    機車道及護欄若予拆除，對大樓結構固不會有影響，但亦稱
    對地下室之出入有問題等語；復參酌本院於98年5月8日至系
    爭圖資大樓現場，就北側鐵門、南側門等加以勘察，而勘察
    結果，北側鐵門打開後，內即為樓梯，分別通往2樓及地下
    室，無法供機車通行至地下室；南側門打開後，亦為樓梯，
    同無法供機車通行至地下室。足證親民技術學院主張系爭機
    車坡道若予拆除，確會造成地下室無從出入使用之問題，尚
    非無據。至林家紅雖主張：學生之機車可從圖資大樓東側之
    出入口出入，即只要拆除塗鴨那面牆就可供機車出入等語，
    惟其所主張塗鴨之該面牆之內側，為消防送水管線，且外牆
    亦裝置有消防送水管線，若擅自改造成地下室進出口，即與
    建築當時所檢送之設計結構圖及竣工圖不符，建管單位查核
    發現，除會對親民技術學院裁罰外，亦將命令回復原狀，否
    則所影響者為整棟圖資大樓之消防安全，非同小可。故林家
    紅稱學校可將地下室之出入口改由東側進出，並非可採。況
    該面牆即使拆除，其出入口亦緊鄰林家紅所有之另一268地
    號土地，設謂林家紅將該268地號土地予以築牆區隔，則車
    輛之出入恐無迴轉之空間，亦有安全上之考量，殊不宜改造
    為地下室之進出通道。
  2.又參諸機車道係連接至防空避難之地下室，若將面積僅85平
    方公尺之機車道拆除，則圖資大樓之地下室將無法進出使用
    ，而須另闢地下室，此時，根據原結構設計，有無再行闢建
    之空間？即使有，是否會影響整體結構？又縱不生影響，其
    重新闢建及修補拆除後之建物外觀，顯須花費不少。如是，
    林家紅為取回面積僅區區85平方公尺、依公告現值每平方公
    尺為2,300元，合計不過19萬5500元之土地，卻須冒建物外
    觀樑柱懸空及被破壞，暨地下室無法進出之重大經濟損害，
    恐不應遽准予拆除。再查系爭坡道與圖資大樓接連處，有一
    部分為厚30公分之鋼筋混凝土結構牆，若將系爭坡道拆除，
    並非對結構安全完全無礙；且坡道一旦拆除，地下室之出入
    已無引道，將造成無從進出使用之問題，縱令由北邊及東邊
    再行闢建引道，但因北邊之路面為舊有校道，高度與圖資大
    樓二樓同高，倘若改建為坡道，即無校道可供師生使用，加
    以坡道高度甚高，有使用安全之疑慮；抑有進者，改建後，
    圖資大樓之坡道入口勢必設置在鋼筋混凝土之結構牆處，予
    以拆除闢建為坡道入口，更將影響結構安全，均有不宜；甚
    且因此而花費之拆除、改建費用，將遠逾林家紅收回系爭坡
    道可得利用之經濟價值。是以，縱令系爭機車道及護欄非屬
    圖資大樓建物之一部分，林家紅據以請求拆除，亦應屬權利
    濫用。況深究之，林家紅就車道及護欄之請求，亦因其自該
    機車道闢建初始，即知悉其使用系爭土地，卻長達9年之久
    未異議，在客觀上，親民技術學院應已具合理之確信，足認
    其同意該機車道使用系爭土地，而生權利失效之效果。
六、原審經審酌兩造所提出之攻擊防禦方法後，認親民技術學院
    未能舉證證明其越界建築系爭地上物而占用林家紅所有系爭
    土地係有正當權源之事實，固屬無權占用系爭土地，惟其中
    關於系爭圖資大樓占用系爭土地之部分（即附圖甲部分），
    乙○○○○○○於89年2月間即已知悉，卻不即時提出異議
    ，且該部分拆除之請求，已嚴重違反經濟用途或社會目的，
    構成以損害他人為主要目的之權利濫用情形。至系爭機車道
    、護欄占用系爭土地之部分（即附圖乙、丙部分）則認非系
    爭圖資大樓之構成部分，林家紅並無忍受義務，且其請求拆
    除亦無權利濫用之情形，據此認林家紅基於所有物返還請求
    權之法律關係，請求判決親民技術學院應將其所有占用林家
    紅所有系爭土地上附圖甲建物之圖資大樓構成部分拆除，為
    無理由；請求判決親民技術學院應將附圖乙機車道（即水泥
    斜坡道）、丙護欄等地上物拆除，並將所占用之土地交還林
    家紅，為有理由，因而判決如原審判決主文第1項所示，並
    就林家紅勝訴部分，分別為附條件之假執行及免為假執行之
    宣告。林家紅餘請求及該部分假執行之聲請，則均予以駁回
    。兩造對於原判決不利於己之部分均聲明不服，提起上訴，
    林家紅於本院聲明求為：(一)原判決關於駁回林家紅起訴暨假
    執行聲請並諭令上訴人負擔訴訟費用部分廢棄。(二)上開廢棄
    部分，親民技術學院應將座落苗栗縣頭份鎮○○段第246號
    如附圖鑑定圖所示A-B-C-D-E-F-G-A連接線所示粉紅色（即
    甲）位置面積705.72平方公尺土地上之建物拆除後，將土地
    返還林家紅。(三)訴訟費用由親民技術學院負擔。(四)請准供擔
    保宣告假執行。並對親民技術學院之上訴答辯聲明：(一)上訴
    駁回。(二)訴訟費用由親民技術學院負擔。親民技術學院於本
    院之上訴聲明求為：(一)廢棄原判決有關於親民技術學院敗訴
    部分及該部分假執行之聲請。(二)前開廢棄部分，請求判決駁
    回林家紅第一審之訴。(三)第一、二審訴訟費用由林家紅負擔
    。並對林家紅之上訴答辯聲明：(一)上訴駁回。(二)第二審訴訟
    費用由林家紅負擔。(三)倘受不利判決，請准供擔保免為假執
    行。
七、兩造不爭執事項（見原審卷第二卷第322頁）：
(一)、系爭坐落苗栗縣頭份鎮○○段246號土地為林家紅所有，同
    段47地號土地為親民技術學院所有。
(二)、系爭圖資館大樓建物係親民技術學院所有，如附圖所示甲建
    物、乙機車道、丙護欄坐落林家紅所有系爭246地號土地。
(三)、系爭圖資大樓地下1樓、地上1樓於88年4月28日開工、88年7
    月28日完工，於88年9月14日取得使用執照。
(四)、林家紅於系爭圖資大樓開始興建時擔任親民技術學院之董事
    ，上訴人配偶陳勻岳則擔任親民技術學院之董事長。
(五)、系爭圖資大樓有規劃5部車停車空間（苗栗縣政府88栗建管
    頭字第231號使用執照，見本院第一卷第43頁）。
(六)、原審卷第二宗第318頁圖資大樓地上1樓平面圖、地下1樓平
    面圖影本，與苗栗縣政府提供圖資大樓使用執照申請資料正
    本相符。使用執照申請資料地下1樓、地上1樓竣工圖上有坡
    道即附圖所示乙機車道、丙護欄部分。
八、本件爭點：(一)林家紅有無同意親民技術學院於系爭土地上興
    建系爭地上物（含圖資大樓、機車道、護欄）？(二)林家紅有
    無知悉親民技術學院越界建築系爭地上物，而不即時提出異
    議之情事？(三)林家紅得否請求除去如附圖所示甲部分之建物
    ？(四)如附圖乙部分所示之機車道、丙部分所示之護欄是否為
    系爭圖資大樓之構成部分，有無民法第796條之適用？(五))林
    家紅請求親民技術學院拆除如附圖所示乙機車道、丙護欄，
    是否為權利濫用？有無違誠信原則？茲分述本院得心證理由
    如下：
(一)、林家紅有無同意親民技術學院於系爭土地上興建系爭地上物
    ：
  1.親民技術學院雖抗辯稱：林家紅曾同意於系爭土地上興建圖
    資大樓等地上物，無非以圖資大樓興建前，曾由親民技術學
    院學校之董事會進行討論，並作成決議，而林家紅為董事會
    之董事，且林家紅於系爭地上物建築過程未曾表示不同意，
    然依親民技術學院所提該校87年12月13日第四屆董事會第3
    次會議紀錄所示：上開會議固係由林家紅之配偶陳勻岳，林
    家紅亦出席該資會議，但其會議提案三係「興建新式圖資訊
    大樓及貸款事項」並提請出席董事公決，另88年2月21日第
    四屆第5次會議記錄，雖有提案討論「系爭圖書資訊大樓興
    建融案」然並未提及該建物坐落地點，是尚難以林家紅及其
    配偶知悉及同意興建圖資大樓建，即認林家紅同意將圖書資
    訊大樓建蓋在其私人所有之246號土地上。至證人即當時之
    校長壬○○雖證稱：「伊瞭解附近有一個機車停車場及下方
    空地，學校經過行政會議討論規劃這樣，所有建築都要經董
    事會同意，所以學校要送這東西給學校董事會核」、「伊是
    聽到董事長跟總務單位有說要蓋在停車場及下面一點的位置
    」；另證人即連成營造之負責人庚○○亦證稱：「建物土地
    是在學校圍牆內，當時是學生的機車停車場」「基地本是機
    車停車場停放處」（原審卷一第320頁）；然證人壬○○坦
    言：不知道董事長的意思是要蓋在哪一筆土地上（原審卷一
    第216-218頁）；證人庚○○亦證稱：放樣時陳勻岳有無現
    場，伊不清楚，但陳勻岳篤信風水有到現場指定建的方位，
    是證人壬○○、庚○○二人之證詞充其量僅能證明：林家紅
    及陳勻岳夫婦知悉圖資大樓預定規劃興建之位置大概在何處
    ，但不能即推定：林家紅及陳勻岳已知悉系爭大樓之坐落基
    地大部分係位於林家紅私有之系爭246條土地上。
  2.再查，系爭圖資大樓申請興建之基地地號多達四十筆，於興
    建之初並未申請鑑界，此為兩造所不爭執，證人即負責設計
    監造系爭圖資大樓之建築師戊○○亦於原審到庭證稱：伊不
    知有越界建築，亦不知大樓實際建蓋位置與當初建造執造上
    坐落之位置不符合，在蓋的過程沒有遇到董事長，陳冠樺（
    已改名陳勻岳）未曾跟他講過同意系爭建物（指圖資大樓）
    蓋在現有坐落地點，也未與林家紅交談過，另於系爭圖資大
    樓放樣時，並未與業主、營造商會勘，而僅於營造廠放樣好
    ，去看尺寸與伊設計是否不一樣等情無訛（原審卷一第290
    、292頁）；是本件建築基地既多達四十筆，各筆土地之實
    際界址為何，本件有逾界建築之情形，絕非單純之目測所能
    查悉。而建築物要蓋在何處係屬前置作業，按政府法規之規
    定，建築師必須以業主名向地政事務所申請鑑界，且林家紅
    並未參與系爭大樓興建等情，業據證人庚○○於原審證述屬
    實（原審卷一第319、320頁）；而本件圖資大樓於興建之初
    既無鑑界，於放樣時亦無實地會勘指界，自不能單憑林家紅
    係學校董事之一，且同意興建系爭大樓及該大樓原係供機車
    停車場使用，即認定林家紅已知悉系爭建物所在位置係在其
    私有之系爭246號土地上，並已同意提供土地供校方無償使
    用。至親民技術學院前營繕組職員即證人己○○於原審雖曾
    到庭證稱：營造廠放樣時係由董事長陳勻岳指界（原審卷一
    第293頁）；但於法官進一步詢問：「圖資館放樣、指界那
    天，有無在場」？則答稱：「不清楚，沒有這個印象」、「
    （問：你剛才為何稱是陳冠樺指界的？）有沒有放樣，我都
    不清楚」（見原審卷一第294頁）；是證人余兆鈿既不記得
    放樣當天伊本人有無在場，亦不清楚本件到底有無放樣，則
    其前開證詞供稱：「放樣時陳勻岳有指界」云云，即難遽予
    採信。況陳勻岳縱於放樣時有指界，亦係其個人行為，林家
    紅並無其他足以使人認陳勻岳就系爭土地使用有代理權之行
    為，故亦難認林家紅應受民法第169條表見代理之拘束。
  3.親民技術學院固又抗辯：親民技術學院規劃於原機車停車場
    及其下方空地興建圖書資訊大樓，並將興建計劃書送交董事
    會核定，林家紅當時身為學校董事，就該大樓擬建在機車停
    車場及其下方空地上，難諉為不知，然林家紅既未發函終止
    學校終上該機車停車場之無償使用關係，更未表示不同意該
    機車停車場後續作為大樓之興建基地，應認林家紅有默示同
    意學校以系爭土地作為興建圖書資訊大樓基地之意等語。然
    所謂「默示之意思表示，係指依表意人之舉動或其他情事，
    足以間接推知其效果意思者而言，若單純之沈默，除有特別
    情事，依社會觀念可認為一定意思表示者外，不得謂為默示
    之意思表示」最高法院著有29年上字第762號判例可資參照
    。林家紅以：林家紅於系爭地上物興建期間均未表示不同意
    ，而謂親民技術學院有默示同意之意思表示，惟林家紅未為
    不同意之意思表示，除有特別情事，依社會觀念可認為一定
    意思表示外，僅係單純之沈默，仍非默示同意之意思表示，
    親民技術學院未舉證證明林家紅有何特別情事，足以使人認
    林家紅具有同意親民技術學院無償使用土地之意思表示，且
    系爭系爭圖資大樓建造執照（包括地下一樓至地上一樓及地
    上二樓至九樓之建築執照）及地下一樓至地上一樓已取得之
    使用執照上載之建築基地地號，僅包括重測前頭份鎮○○○
    段九芎林小段第33-5、36-1、36-2等四十筆土地，並不包括
    系爭246號土地在內（重測前地號為珊珠湖段九芎林小段第
    109號），倘林家紅確有無償提供系爭246號土地，作為圖資
    大樓建築基地之意，按理林家紅應會出具土地使用同意書並
    連同系爭土地在內一併規劃、設計為圖資大樓之建築基地，
    衡情自無將系爭土地予以排除之可能！況本件圖資大樓於建
    蓋時並未經鑑界，建築師及營造廠且不知有逾界建築之情形
    下，林家紅又何能單從大樓興建之事實即確知本件有無逾界
    建築，並同意或默示同意校方使用其私人之土地？親民技術
    學院徒以：林家紅知道大樓建蓋之位置，又多年未異議為由
    ，辯稱：林家紅已同意或默示同意親民技術學院使用系爭
    246號土地與建圖資大樓，核屬推論之詞，亦難採信。
(二)、親民技術學院之圖資大樓確有逾界建築在林家紅所有系爭土
    地：
  1.親民技術學院雖另又抗辯：兩造間就系爭土地有信託關係存
    在，然為林家紅所否認，且親民技術學院所提第三人周本錡
    及林家紅配偶陳勻岳之偵查筆錄內容（見本院第一卷第135
    至144頁），僅謂親民技術學院以外之第三人將土地信託登
    記於林家紅名下，並非親民技術學院與林家紅間有信託關係
    存在，且並未提及所謂之信託標的包括系爭246號土地，是
    上開筆錄無從認定親民技術學院與林家紅就系爭土地間有何
    信託關係存在，親民技術學院就此有利於己之主張，未能舉
    證證明，自難認為真實。
  2.再查，依系爭圖資大樓建造執照（包括地下一樓至地上一樓
    及地上二樓至九樓之建築執照）及地下一樓至地上一樓使用
    執照之建築基地，並不包括林家紅個人所有之系爭246號土
    地在內，已如前述，而頭份鎮○○段47地號土地為親民技術
    學院所有，並與林家紅所有系爭246號土地相毗鄰，且系爭
    圖資大樓，經原審囑託內政部土地測量局鑑測，鑑測結果：
    該大樓坐落於親民技術學院所有之47地號土地與林家紅所有
    系爭土地上，且圖資大樓為房屋之構造，故位於林家紅私有
    土地上即如附圖所示甲部分建物，係屬民法第796條所謂建
    築房屋逾越疆界之情形已至為明顯。雖林家紅又主張：親民
    技術學院之圖資大樓、機車道等占用系爭246號之面積幾達
    百分之九十五，僅餘41.5平方公尺未被占用云云，然「謂越
    界建築，係指土地所有人建築房屋，逾越疆界者而言，至於
    因越界而占用之土地，究為鄰地之一部抑或全部，在所不問
    」最高法院著有58年台上字第120號判例足供參照，故不能
    以親民技術學院占用本件系爭246號土地面積之多寡及比例
    ，據以認定親民技術學院係是否為惡意之無權占有或單純因
    疏失而越界建築。
  3.復查，親民技術學院興建之系爭圖資大樓固有逾界建築，但
    親民技術學院係一私法人團體，為法律虛擬存在之人格主體
    ，無法自為事實行為，而圖資大樓基地坐落土地之地號及界
    線何在，有無逾界建築，為一事實問題，林家紅當時既身為
    親民技術學院學校之董事，其夫陳勻岳為董事長，渠等既稱
    ：不知有越界建築之情，建築師、營造廠負責人亦稱不知有
    逾界建築，而本件圖資大樓於設計、發包、興建之初並無鑑
    界，地籍圖重測地籍調查表承製人即證人丙○○又到庭證實
    ：本件並未實地指界（參原審卷二第254頁），則身為法人團
    體之親民技術學院，又如何能得知圖資大樓有無越界建築？
    故難認親民技術學院圖資大樓之逾界建築係出於故意至明。
九、按依98年1月23日公布，同年7月23日生效之修正後民法第79
    6條第1項之規定：「土地所有人建築房屋非因故意或重大過
    失逾越地界者，鄰地所有人如知其越界而不即提出異議，不
    得請求除去或變更其房屋。但土地所有人對於鄰地因此所受
    之損害，應支付償金」依此，土地所有人雖有越界建築，但
    若其主觀上並無故意或重大過失，而鄰地所有人於知其越界
    後亦未即時出面制止或提出異議，則於建物興建後，鄰地所
    有人即不得請求拆除越界部分之建築。另新增訂民法第796
    條之1第1項亦明文規定：「土地所有人建築房屋逾越地界，
    鄰地所有人請求移去或變更時，法院得斟酌公共利益及當事
    人利益，免為全部或一部之移去變更。但土地所有人故意逾
    越地界者，不適用之」由前開增、修條文之規定，可知修法
    之主要目的旨在貫徹「法律不保護惡意」及「公共利益優先
    保護」之兩大原則，並授與法院在鄰地所有人請求拆除越界
    建築之場合，得基於公共及當事人利益之考量，免除土地所
    有人一部或全部除去或變更之義務，藉以保全建物之完整性
    並盡其經濟效益。依其立法理由乃謂：「對於不符合第796
    條規定者，鄰地所有人得請求移去或變更逾越地界之房屋，
    然有時難免社會經濟及當事人造成重大損害，為示公允，宜
    賦予法院裁量權，爰參酌最高法院67年台上字第800號判例
    意旨，由法院斟酌公共利益及當事人之利益，免為全部或一
    部分之移去或變更，以顧及社會整體經濟利益，並兼顧雙方
    當事人之權益。」從而，除土地所有人係出於故意不予保護
    外，法院本諸整體經濟及社會利益之考量，於鄰地所有人請
    求拆除或變更越界之建築時，自得免除土地所有人拆除及變
    更之義務，洵無疑義。
十、又查，系爭圖資大樓固係於前開民法修正公布前所興建，但
    依98年1月23日增訂公布，同年7月23日生效之民法物權篇施
    行法第8條之3之規定：「修正之民法第796條及第796之1之
    規定，於民法物權編修正施行前土地所有人建築房屋逾越地
    界，鄰地所有人請求除去或變更其房屋時，亦適用之」即明
    訂修正後之新條文，亦具有溯及之效力，是故本件親民技術
    學院之圖資大樓縱有越界建築之情，林家紅能否請求親民技
    術學院除去，即應適用新法之規定決定之。再按「土地所有
    人建築房屋逾越疆界者，鄰地所有人如知其越界而不即提出
    異議，不得請求移去或變更其建築物，民法第796條前段定
    有明文。而該條所謂知其越界，以鄰地所有人可能認知為已
    足，苟鄰地所有人非因不在或有可恕之理由而不知者，尚不
    能謂為不知」最高法院71年台上字第164號判決意旨參照，
    此判決雖係針對修正前民法第796條所為之解釋，然民法第
    796條修法前及修正後就「鄰地所有人是否明知越界而不即
    提出異議」用語並無不同，且若鄰地所有人本即相當之時間
    及機會可以查悉有無逾界建築，卻漫然不加理會或制止，迄
    建物或興建泰半或完成後始請求移去或變更，致令土地所有
    人損失過鉅，並形成社會資源無端之浪費，殊欠公允，更不
    符合民法第796條為促使鄰地所有人於建築之初，如知有越
    界情事，應即提出異議之立法意旨，故本院認最高法院前開
    判決之見解，於民法第796條第1項修正後仍具參考之價值，
    是本件林家紅除有可恕之理由外，若其有可能認知越界建築
    之事，而未即時提出異議，依新修正民法第796條第1項定，
    仍不得請求親民技術學院除去或變更逾界建築之建物。
十一、林家紅得認知越界建築，而不即時提出異議：
  (一)親民技術學院抗辯：系爭圖資大樓地下1樓、地上1樓係於88
    年4月28日開工、88年7月28日完工，並於88年9月14日取得
    使用執照，另地上2層至9層之建造執照於88年11月5日核發
    等情，為兩造所不爭執，並有建造執照影本2紙、使用執照1
    紙在卷可佐（見原審卷一第41至43頁），堪認為真實。而當
    時林家紅擔任親民技術學院學校董事會董事，其配偶陳勻岳
    則擔任董事長，是林家紅就親民技術學院興建系爭圖資大樓
    ，應知之甚詳。又系爭圖資大樓建築至地下1層、地上1層後
    ，系爭土地曾於89年間辦理重測，證人丙○○復到庭證實：
    渠等們有到親民工專的辦公室去問林雙蓉（即林家紅），土
    地使用狀況土地所有權人比較清楚，所以我們逐筆問使用狀
    況，有問到林雙蓉，土地所有權人的性別是女生，指界人簽
    章是所有權人林雙蓉拿給我，我在她面前蓋的，林雙蓉蓋章
    時，地籍調查表的略圖已經製作，去親民辦公室的時候，學
    校有在施工，因為土地很寬，我們也有問要不要到現場，指
    界人說不用到現場，現場使用狀況她很清楚等語（見原審卷
    二卷第251至254頁）。另林家紅亦自承於89年2月24日經通
    知至現場指界（見原審卷一第202頁），足認林家紅於系爭
    圖資大樓興建期間，確曾因系爭土地地籍重測事宜，經通知
    至被林家紅學校辦公室配合辦理系爭土地指界，並向辦理系
    爭土地重測調查表之丙○○表示不用到系爭土地現場，系爭
    土地現場使用狀況其很清楚等語，可見林家紅於89年2月間
    已有機會得以查悉親民技術學院在其所有246號土地上興建
    圖資大樓及該建物已完成至地上1樓之事實。雖林家紅又稱
    ：系爭土地上均為樹林，故不知道有越界建築情事，然依苗
    栗縣政府97年9月5日檢送核發88栗建頭字第231號使用執照
    原卷中，系爭地上物地下1層、地上1層東、西、南及北向立
    面照片（影印附於原審卷），88年9月間系爭圖資大樓四周
    已為建築工地，其上僅有沙土，全無樹林，林家紅辯稱因系
    爭土地上均為樹林，無從發現有興建系爭地上物，是否足採
    ，即非無疑。況本件於89年實施地築圖重測時，縱因未現場
    指界而參照地籍作界址，則界址既無變更，林家紅參照舊地
    籍圖，亦可大致得知系爭土地之範圍並約略判斷是否有越界
    建築之情，證人庚○○於原審庭訊時就法官問：你們蓋時，
    系爭建物週邊都是森林？亦答證稱：「我們蓋時，東北方是
    校史館，基地本來是機車停車場停放處，建物的正面是朝東
    北邊，西北邊是大門口，東南邊應該是校史館操場那邊，西
    南邊是土地公還有水泥地、籃球場，只有南邊有學校栽種的
    盆栽，差不多一個人高…。」（原審卷一第320頁）；是林
    家紅以89年2月當時系爭土地上均為樹林致不知有逾界建築
    一節與證人庚○○證詞既有不符，即難遽採。從而，親民技
    術學院興建系爭圖資大樓時，依庚○○之證詞，大樓基地之
    四週已無樹林，於89年2月辦理系爭土地重測地籍調查表時
    林家紅又確實在場，證人壬○○並證稱：88年7月地下一層
    、地上一層興建後，因為土方會挖出，就可以看到一個興建
    中的空地，…地下一層、地上一層蓋起來因為有水泥，應該
    看得到等語屬實；是林家紅至遲於89年2月間地籍重測時，
    如套繪舊地籍圖或實地鑑界，應可查知建物之坐落基地大部
    分係位於系爭246號土地之上，即有認知有無逾界建築之可
    能，當時系爭圖資大樓地上第2層至地上第9層又尚在建築中
    ，林家紅即能提出異議，而未提出，待系爭圖資大樓完成數
    年後，始主張親民技術學院有逾越建築，並請求被上訴人拆
    屋還地，依民法第796條第1項之規定，自難准許之。
  (二)況縱認林家紅主張：因系爭土地係樹林致不知有逾界建築及
    至96年間始知悉有被越界建築一節為真正，因親民技術學院
    並非故意越界建築，而系爭圖資大樓係地下1層至地上9層之
    鋼筋水泥建物，經測量占用林家紅所有系爭土地705.72平方
    公尺，若將附圖所示甲建物均拆除，勢將嚴重影響系爭圖資
    大樓結構安全，另結構技師即證人辛○○亦於原審到庭證稱
    ：我是作圖資大樓的結構設計，若把鑑定圖粉紅色（即甲）
    部分拆除，對圖資大樓承載系統會被破壞掉，大樓整個結構
    會不安全，把中間的地方挖掉，依我手上的設計圖，會把大
    樓整個結構破壞掉，南北向主要有7個主要構架，破壞4個，
    剩下3個；東西向有4個主要構架，破壞3個，剩下1個，中間
    挖這麼大的洞，要補強不如拆掉，我認為沒有辦法補強等語
    （見原審卷二第220至221頁），依此可知，若將系爭圖資大
    樓占用林家紅所有系爭土地部分拆除，勢必將如附圖所示甲
    705.72平方公尺地下1樓至地上9樓之建物均垂直切割，並予
    拆除，此嚴重影響全棟建築結構體之安全，又無法以其他方
    式補強，則系爭圖資大樓將全部毀損。而親民技術學院興建
    該建物支出工程款約3億2千6百餘萬元，此業據親民技術學
    院提出林家紅不爭執其真正（見本院卷第395頁）之分錄轉
    帳傳票、支出憑證、統一發票、收據、支票等文件為證（見
    原審卷二第7頁至第209頁），該建物又已興建完成，此亦經
    原審、本院會同兩造至現場勘驗無誤（見原審卷一第67頁、
    本院卷一第192-193頁），並有系爭圖資大樓照片在卷可佐
    （見原審卷一第45頁、本院卷一第194頁、195頁），而林家
    紅所有系爭246號土地之地目為旱，使用分區為山坡地保育
    區，於96年1月之公告土地現值為每平方公尺2,300元，系爭
    圖資大樓建物占用林家紅所有系爭土地之面積為705.72平方
    公尺（見本院第一卷第76頁），以系爭土地土地公告現值計
    算，705.72平方公尺價值僅1,623,156元，以林家紅取回該
    部分之土地所受之利益，與系爭大樓之造價相較，二者間顯
    有明顯之差別，再加上系爭土地業經林家紅設定抵押權，並
    於90年10月5日由原審函請地政機關辦理假扣押登記（見原
    審卷一第8頁），此業據本院調閱假扣押執行卷核閱屬實，
    是林家紅縱得收回系爭土地，其使用收益及處分之權限亦受
    到限制，實際獲利十分有限，反之，若將如附圖甲部分所示
    之圖資大樓拆除，則將對學校教育及社會整體之經濟效益造
    成極大之損失，形成資源之浪費，依新增訂民法第796條之1
    第1項之規定，林家紅之請求親民技術學院拆除如附圖甲所
    示之建物部分，應認有違公共利益，故亦不得准許之。
  (三)次查，林家紅雖又以：系爭246號土地係屬山坡保育地，地
    目為旱，林家紅在山地保育地括興建高達九樓之資訊大樓，
    有違非都市土地使用管制規則所定之使用限制，破壞國家資
    源保護之公共利益於先，自無修正後民法第796條之1前段「
    免為全部或一部之移去或變更」規定之適用云云，然山坡保
    育地於向直轄市、縣市政府申請取得建造執照及雜項執照後
    ，仍得從事山坡地建築之用，此為山坡地建築管理辦法所明
    定，縱系爭246號土地不在原申請建築基地之土地範圍，亦
    非不得於事後補行申請，是不能單依行政程序之欠缺即謂本
    件無受公共利益保護之必要。林家紅基於所有物返還請求權
    之法律關係，請求判決親民技術學院應將其所有占用林家紅
    所有系爭土地上如附圖所示甲建物之圖資大樓構成部分拆除
    ，為無理由，應予駁回。
十二、如附圖所示乙機車道、丙護欄是否為圖資大樓（房屋）之
      構成部分：
  (一)按「牆垣非房屋構成部分，如有越界建築，不論鄰地所有人
    是否知情而不即提出異議，要無民法第796條之適用。上訴
    人之圍牆既確有越界情事，縱令占地無幾，親民技術學院亦
    無容忍之義務，即非不得請求拆除。」最高法院著有62年台
    上第1112號判例意旨可資參照。又「民法第796條所定鄰地
    所有人之忍受義務，係為土地所有人所建房屋之整體，有一
    部分逾越疆界，若予拆除，勢將損及全部建築物之經濟價值
    而設。倘土地所有人所建房屋整體之外，越界加建房屋，則
    鄰地所有人請求拆除，原無礙於所建房屋之整體，即無該條
    規定之適用。」最高法院復著有67年台上字第800號判例可
    資參照。
  (二)又查，如附圖所示乙機車道（即鋪設水泥之坡道）、丙護欄
    （位於坡道外），雖與圖資大樓地下1層、地上1層之構成部
    分同時設計建造，惟圖資大樓之地下室係作防空避難使用，
    非作停車場使用，有使用執照1份在卷可佐，該機車道之用
    途自與圖資大樓地下1樓無關。又上開使用執照雖有規劃停
    車空間5部，但均為室外停車空間，且設置地點位於圖資大
    樓1樓附近之道路旁，並未緊鄰圖資大樓，更非設在地下1樓
    室內，有苗栗縣政府97年9月5日檢送核發88栗建頭字第231
    號使用執照原卷中照片附卷可佐（影印附於原審卷），另附
    圖乙機車道僅係一條位於圖資大樓旁之水泥坡道，並由地勢
    較高處通往地勢較低之室外機車停車場，此有現場勘驗附圖
    、照片、鑑定圖及親民技術學院提供照片在卷可佐（見原審
    卷一第70至72、77、280、281頁），是機車道係供該室外機
    車停車場使用，該機車道使用上、結構上均與圖資大樓整體
    構造無關，是附圖乙機車道並非圖資大樓之構成部分甚明。
    至丙部分護欄係為維護機車道上機車行駛之安全，故該護欄
    亦非圖資大樓構成部分，據此，系爭土地所有權人對機車道
    及護欄自無忍受義務。且若將該機車道與護欄拆除，對圖資
    大樓建物並無影響，另結構技師即證人辛○○於原審亦到庭
    證稱：若拆除綠色的機車道，沒有卡到柱子，應該是沒有關
    係，對大樓結構不會有影響等語（見原審卷第二卷第220至
    221頁），足認機車道、護欄與越界加建之地上物無異。從
    而，林家紅對於該機車道與護欄占用系爭土地縱未即時提出
    異議，依前開最高法院判例之說明，均無民法第796條前段
    規定之適用。是以親民技術學院主張附圖所示乙機車道、丙
    護欄，為系爭圖資大樓之構成部分，亦有民法第796條前段
    之適用，尚屬無據。林家紅基於所有物返還請求權之法律關
    係，訴請被上訴人將其所有占用系爭土地上如附圖所示乙機
    車道（即水泥斜坡道）、丙護欄等地上物拆除，將所占用之
    土地交還林家紅，於法即屬有據，應予准許。
  (三))林家紅請求親民技術學院拆除附圖所示甲建物、乙機車道
    、丙護欄，是否為權利濫用？
   1.按所有人對於無權占有或侵奪其所有物者，得請求返還之
     。對於妨害其所有權者，得請求除去之。有妨害其所有權
     之虞者，得請求防止之；民法第767條固有明文。惟按權利
     之行使，不得違反公共利益或以損害他人為主要目的，民
     法第148條第1項亦有明文。而權利之行使，是否以損害他
     人為主要目的，應就權利人因權利行使所能取得之利益，
     與他人及國家社會因其權利行使所受之損失，比較衡量以
     定之。倘其權利之行使，自己所得利益極少而他人及國家
     社會所受之損失甚大者，非不得視為以損害他人為主要目
     的，此乃權利社會化之基本內涵所必然之解釋，最高法院
     71年度台上字第737號判例意旨可資參照。故民法第148條
     第1項所禁止之權利濫用行為，係指在外觀上為權利之行使
     ，實質上卻違反權利之社會性，因而不能認係正當行使權
     利之行為，亦即行使權利因逾越權利之本質及經濟目的，
     或逾越社會觀念所允許之界限，而成為權利之濫用。
   2.次查，如附圖所示乙機車道及丙護欄部分，結構技師即證
     人辛○○到庭證稱：若拆除綠色的機車道，如果純粹是車
     道，沒有卡到柱子，應該是沒有關係，對大樓結構不會有
     影響，依親民技術學院所提被證17、18之設計圖，現在拆
     掉車道，應該沒有建物整體結構上安全的問題等語（見原
     審卷二第220至221頁），故若拆除附圖所示乙機車道及丙
     護欄並不會影響圖資大樓之結構安全。另該機車道及護欄
     僅係以水泥鋪設於土地上之地上物，價值不高，至親民技
     術學院辯稱會影響機車停車場之出入，然此係親民技術學
     院另一土地通行困難之問題，不能以此阻礙林家紅所有權
     之行使，且機車道與護欄占用原告所有系爭土地84.32平方
     公尺，以系爭土地公告現值每平方公尺2,300元計算，該部
     分土地價值為193,936元，此與水泥鋪設坡道比較，當無林
     家紅所得利益極小，親民技術學院及國家社會損失甚大之
     情形，是林家紅請求親民技術學院拆除附圖乙機車道及丙
     護欄，並無權利濫用之情形，親民技術學院此部分所辯不
     足採。
   3.至親民技術學院另主張：林家紅在相當期限內不行使權利
     ，並因其行為造成之特殊情形，足以使親民技術學院正當
     信賴林家紅不欲行使權利義務，林家紅前後行為矛盾，基
     於誠信原則不得再主張等語，惟自系爭圖資大樓地下1層與
     地上1層建造執照上規定開工日期即88年10月9日起算，迄
     林家紅提起本件訴訟即96年5月31日止，僅有7年餘，此7年
     餘之時間既未達一般請求消滅時效15年之久，又關於興建
     系爭圖資大樓建物相關核准文件，仍未逾保存期限，且親
     民技術學院亦能提出支出憑證等文件，難認林家紅有在相
     當時間不行使權利之情形，且並無足以使親民技術學院認
     林家紅不行使權利之特殊情形，是親民技術學院所辯基於
     誠信原則，林家紅不得再請求親民技術學院拆除占用系爭
     土地之地上物，委無足採。
十三、綜上所述，林家紅依民法第767條之法律關係，請求親民
      技術學院應將系爭土地上如附圖所示編號乙（即機車道）
      部分、面積83.07平方公尺，編號丙（即護欄）部分、面
      積1.25平方公尺之地上物拆除後，將土地返還林家紅，核
      屬有據，原審因之准許林家紅此部分之請求，並依兩造所
      請，分別酌定假執行及免為假執行之供擔保金額後為假執
      行及免為假執行之宣告，自無不合，親民技術學院上訴意
      旨仍執前詞求予將原判決此部分予以廢棄改判，核屬無理
      由，其上訴應予駁回。至林家紅其餘之請求（即請求拆除
      如附圖所示甲部分之建物），並無依據，原審駁回林家紅
      此部分之請求及假執行之聲請所持理由與本院雖有部分不
      同，但結論並無二致，林家紅上訴意旨請求將原判決此部
      分予以廢棄改判，核屬無據，其上訴亦為無理由，併予駁
      回。
十四、本件事證已臻明確，兩造其餘攻擊防禦方法及舉證，經核
      均與判決結果無影響，爰不逐一論述，附此敘明。
據上論結，林家紅即林姿榕、財團法人私立親民技術學院之上訴
均無理由，依民事訴訟法第449條第1項、第78條判決如主文。
中    華    民    國    98    年    8    月    11    日
                民事第二庭    審判長法  官  邱森樟
                                    法  官  翁芳靜
                                    法  官  謝說容
以上正本係照原本作成。
林家紅得上訴。
如對本判決上訴，須於收受判決送達後20日內向本院提出上訴書
狀，其未表明上訴理由者，應於提出上訴後20日內向本院提出上
訴理由書（須按他造人數附具繕本）。
上訴時應提出委任律師為訴訟代理人之委任狀。具有民事訴訟法
第466條之1第1項但書或第2項之情形為訴訟代理人者，另應附具
律師及格證書及釋明委任人與受任人有該條項所定關係之釋明文
書影本。
                                    書記官  胡美娟
中    華    民    國    98    年    8     月    11    日
                           鑑定書
一、臺灣苗栗地方法院96年6月28日苗院燉民仁96訴210字第1732
    6號函囑託鑑測苗栗縣頭份鎮○○段246地號等土地案，經於
    96年8月3日上午10時會同貴院承辦法官及雙方當事人在實地
    會勘後，依據法官囑託事項：「請地政人員將糸爭建物、機
    車道、護欄、停車場之界線標示。並特別就占用246地號土
    地之範圍及面積於鑑定圖上標示明確，於一個月內製作鑑定
    書25份送院。」鑑測完竣，茲將測量經過及結果詳述於后，
    以供審判之參考。
二、本案係使用精密電子測距經緯儀在系爭土地附近檢測89年地
    籍圖重測時測設之圖根點，並施測圖根測量，經計算檢核合
    格後，作為該測區之控制點，而後以各圖根點為基點，用上
    列儀器分別施測系爭土地之位置及附近界址點、使用坵形位
    置並計算各界址點之坐標值輸入電腦，以自動繪圖儀展繪於
    鑑測原圖上（與地籍圖同比例尺1/500），然後依據苗栗縣
    頭份地政事務所保管之地籍圖、地籍調查表、宗地資料等，
    展繪本案有關土地地籍圖經界線，與前項成果核對檢核後，
    測定於鑑測原圖上，作成鑑定圖。
三、本案鑑定結果說明詳見下列：
（一）圖示⊙小圓圈係圖根點位置。
（二）圖示－黑色實線係地籍圖經界線；其中A－B－H－M－E－F
      －G－A連接實線，為親民段246地號土地地籍圖經界線。
（三）圖示0--0--0--0--0--0--0--0--00--00--00--00--D--C--
      14--1連接紅色虛線，係圖資館主體建物外緣位置。0--00
      --00--00--00--0連接紅色虛線，係露台走廊外緣位置；
      00--00--00--00--0連接紅色虛線，係花圃外緣位置。
（四）圖示24--I--L--23--22連接紅色虛線，係機車道邊線位置
      ；I、L點係24--23連接虛線與地籍線之交點。
（五）圖示25--J--K--30--31連接紅色虛線，係護欄外緣位置；
      J、K點係25--30連接虛線與地籍線之交點。
（六）圖示00--00--00--00--00--00連接紅色虛線，係停車場外
      圍位置。
（七）圖示粉紅色區域甲（A－B－C－D－E－F－G－A連接線所圍
      區域），係被告財團法人私立親民技術學院所有之圖資館
      大樓建物逾越使用親民段246地號土地範圍，其面積為705
      .72 平方公尺。
（八）圖示綠色區域乙（C－H－I--L－D--C連接線所圍區域），
      係被告財團法人私立親民技術學院現使用之機車道逾越使
      用親民段246地號土地範圍，其面積為83.07平方公尺。
（九）圖示藍色區域丙（I－J--K－L--I連接線所圍區域），係
      被告財團法人私立親民技術學院所建之護欄逾越使用親民
      段246地號土地範圍，其面積為1.25平方公尺。
四、本案鑑定圖係依據鑑測原圖調製後影印，如有伸縮應以鑑測
    原圖實測界址為準。
                              鑑定機關：內政部土地測量局
中    華    民    國    96    年    8     月    23    日


司法院資訊處製作；財團法人民間司法改革基金會備份。
